臺灣臺中地方法院民事判決　九十三年度訴字第一八一二號
　　原　　　告　甲○○
　　訴訟代理人　劉瑩玲律師
　　被　　　告　台中商業銀行股份有限公司
　　法定代理人　丙○○
　　訴訟代理人　乙○○
右當事人間請求塗銷抵押權登記等事件，本院於民國九十三年十二月二日言詞辯論終
結，判決如左：
    主      文
原告之訴駁回。
訴訟費用由原告負擔。
    事實及理由
壹、原告主張：一、訴外人春暉國際數位多媒體股份有限公司（以下簡稱為春暉公司
    ）邀同原告及訴外人劉麗文、陳俊榮、劉老湖、劉俊雄為連帶保證人，於民國（
    八十八年間向被告借款新台幣（下同）六千一百萬元，借款期限為一年，並由原
    告提供如附表所示之土地及建物，設定本金最高限額四百二十萬元之抵押權予被
    告，訴外人劉麗文、陳俊榮、劉老湖、劉俊雄亦同時提供不動產設定抵押權，以
    擔保前開借款。因此被告於八十八年十月二十二日放款六千一百萬元與春暉公司
    ，而春暉公司亦於當日匯款六千一百萬元與被告，以清償其於前一年度（八十七
    年度）之一年期短期借款債務。嗣於八十九年十二月十八日，被告又借予春暉公
    司六千一百萬元，春暉公司旋於當日匯款六千一百七十四萬七千九百九十四元與
    被告，以清償其於前一年度即八十八年之一年期短期借款債務。故系爭抵押權所
    擔保之債權，已因春暉公司於八十九年十二月十八日悉數清償而消滅不存在。二
    、詎被告竟持前開抵押權設定登記資料，於九十三年三月二十九日向本院民事庭
    聲請拍賣原告所有前開不動產，並經以九十三年度拍字第三六八號民事裁定准許
    在案。而被告聲請拍賣前開抵押物之債權係發生於九十年八月十五日及同年七月
    二十三日，皆與原告無關，亦不在前開抵押權擔保之範圍。故前開抵押權所擔保
    之債權既已消滅，爰訴請確認前開抵押權所擔保債權四百二十萬元不存在。三、
    系爭抵押權之存續期限雖至一百一十五年十月九日止，然其所擔保之債權已因清
    償而消滅，業如前述；且原告確定不再擔任春暉公司向被告借款之連帶保證人，
    將來亦確定不再發生債權，被告即有塗銷前開抵押權設定登記之義務，爰提起本
    件訴訟。四、對被告抗辯之陳述：（一）證人林明輝確係代表被告向原告及訴外
    人陳俊榮表示清償四百萬元後，即可免除原告之人保及物保之責任，而春暉公司
    已履行前開清償責任，原告自得依約請求塗銷抵押權。（二）系爭設定抵押權相
    關文件上雖記載抵押物擔保範圍包括將來所負債務，但此係定型化契約，對原告
    有重大不利益，且被告已以減少借貸金額之方式降低呆帳風險，若其仍就系爭抵
    押物實行抵押權，對原告顯失公平，依消費者保護法第十二條第一項及民法第二
    百四十七條之一第四款之規定，前開約定應屬無效等語。並聲明：（一）確認被
    告對如附表所示不動產，以台中縣豐原地政事務所豐登字第一四二九○七號收件
    ，於八十五年十月十一日設定登記之最高限額抵押權所擔保之債權新台幣四百二
    十萬元不存在。（二）被告應將前項抵押權登記予以塗銷。（三）訴訟費用由被
    告負擔。
貳、被告則以：一、系爭抵押權之存續期間係自八十五年十月九日起至一百一十五年
    十月九日止，債務人原為原告及訴外人陳壁霞，惟於八十八年九月十六日，經原
    告同意將債務人變更登記為原告及訴外人陳壁霞、春暉國際開發股份有限公司（
    即春暉公司之前身）；嗣於八十九年十二月十一日因變更法人名稱，再經原告同
    意將債務人變更登記為原告及訴外人陳壁霞春暉公司。二、春暉公司於八十九年
    十二月十八日，固曾清償六千一百七十四萬七千九百九十四元與被告，但此係因
    被告借貸六千一百萬元之新借款與春暉公司，再以之收回春暉公司之舊借款，故
    其借款債務並未消滅。三、被告於八十九年間僅同意免除原告前開連帶保證人之
    責任，並未同意塗銷系爭抵押權。且原告更無清償前開四百二十萬元之事實，原
    告主張已清償，應負舉證之責任。四、由系爭批覆書可知被告僅同意原告清償四
    百萬元後免除其連帶保證責任，但並未應允原告塗銷系爭抵押權；且證人林明輝
    亦無權代表或代理被告為塗銷系爭抵押權之約定，被告亦未以行為表示授與代理
    權與林明輝，林明輝亦從未就系爭塗消抵押權事宜向原告或他人表示為被告之代
    理人，原告請求塗銷系爭抵押權既自無理由。五、系爭抵押權之相關約定並未違
    反消費者保護法第十二條第一項及民法第二百四十七條之一第四款之規定，依約
    原告應就系爭抵押權所擔保債權負物上擔保責任等語，資為抗辯。並聲明：（一
    ）原告之訴駁回。（二）訴訟費用由原告負擔。
參、得心證之理由：
一、查訴外人春暉公司邀同原告為連帶保證人向被告借款，並於八十五年十月十一日
    ，由原告提供如附表所示之土地及建物，設定本金最高限額四百二十萬元之抵押
    權予被告，以擔保前開借款，前開抵押權存續期間自八十五年十月九日起至一百
    一十五年十月九日止；而被告確曾免除原告之前開連帶保證責任，及被告持前開
    抵押權設定登記資料，向本院民事庭聲請拍賣前開不動產，並經本院於九十三年
    三月二十九日以九十三年度拍字第三六八號民事裁定准許在案，為兩造所不爭，
    並有土地登記謄本、建物登記謄本、本院九十三年度拍字第三六八號民事裁定可
    證，自堪信為真實。
二、本件應先審究者，厥為系爭抵押權所擔保之債權是否存在？原告請求塗銷系爭抵
    押權，是否有理由？亦即，兩造是否曾約定由原告償還借款四百二十萬元後，由
    被告塗銷前開抵押權設定登記？若有前開約定，原告是否已償還四百二十萬元與
    被告？
（一）按當事人於自認有所附加者，應否視有自認，由法院審酌情形斷定之，民事訴
      訟法第二百七十九條第二項定有明文。查系爭抵押權之債務人尚欠被告本金三
      千一百一十二萬零九百零四元及利息、遲延利息等，有前開本院九十三年度拍
      字第三六八號民事裁定及被告所提之授信額度契約書、貸款契約書、動用額度
      申請書可證，而原告對前開事實及私文書之真正均不爭執，但主張該債權與其
      無關，並非系爭抵押權擔保之範圍云云（見本院九十三年十二月二日言詞辯論
      筆錄，原告於九十三年十一月二日所提之民事準備狀（二）第二、三頁）；是
      依前開說明，原告承認前開債權存在之事實，並參酌前開各私文書，應認原告
      自認前開債權存在，但其否認前開債權與系爭抵押權有關所附加之前開陳述，
      係有利於己之事實，自應負與證責任。
（二）次按所謂最高限額抵押契約，係指所有人提供抵押物與債權人訂立在一定金額
      限度內擔保現在已發生及將來可能發生之債權之抵押權設定契約而言。雖抵押
      權存續期間內已發生之債權，因清償或其他事由而減少，原訂之抵押契約依然
      有效，債權人在約定限額範圍內，對於抵押物仍享有抵押權，抵押人於存續期
      間屆滿前自不得請求塗銷抵押權設定登記（最高法院九十年度台上字第六０二
      號判決參照）。查訴外人春暉公司邀同原告為連帶保證人向被告借款，並於八
      十五年十月十一日，由原告提供如附表所示之土地及建物，設定本金最高限額
      四百二十萬元之抵押權予被告，以擔保前開借款，前開抵押權存續期間自八十
      五年十月九日起至一百一十五年十月九日止，均業如前述。而系爭抵押權擔保
      之範圍包括債務人對抵押權人即被告過去、現在及將來所負之借款等債務，亦
      有被告所提之系爭抵押權設定契約書、他項權利變更契約書可證，自堪信為真
      實。而系爭抵押權之債務人尚欠被告本金三千一百一十二萬零九百零四元及利
      息、遲延利息等，亦如前述，姑不論係債務人於何時所積欠，但均係於系爭抵
      押權存續期間內發生之債權，應可認定，依前開說明，被告自得對系爭抵押物
      享有抵押權；從而，被告請求確認系爭抵押權所擔保之債權不存在，並請求塗
      消系爭抵押權，即無理由。
（三）另按所謂消費者，依消費者保護法第二條之立法解釋，指以消費為目的而為交
      易、使用商品或接受服務者而言；銀行或其他金融機構與連帶保證人間所訂立
      之保證契約，乃保證人擔保借款人對金融機構債務之清償責任，金融機構對保
      證人並未提供任何商品或服務，保證人並未因有保證契約而自銀行獲得報償，
      尚非屬消費者保護法所規定有關消費之法律關係，自無該法之適用（最高法院
      九十年度台上字第二０一一號判決參照）。而銀行或其他金融機構與債務人間
      所訂立之消費借貸等貸款契約，亦同前開理由而無消費者保護法之適用。從而
      ，系爭約定書之約定系爭抵押權擔保之範圍包括債務人對抵押權人即被告過去
      、現在及將來所負之借款等債務，自難認有違反消費者保護法規定而無效之情
      形，被告前開抗辯，自不可採。
（四）再按依照當事人一方預定用於同類契約之條款而訂定之契約，為加重他方當事
      人責任或其他於他方當事人有重大不利益之約定，按其情形顯失公平者，該部
      分約定無效，為民法第二百四十七條之一第二、四款所明定。所謂「加重他方
      當事人之責任」，應係指一方預定之契約條款，為他方所不及知或無磋商變更
      之餘地而言，所稱「按其情形顯失公平者」，則係指依契約本質所生之主要權
      利義務，或按法律規定加以綜合判斷有顯失公平之情形而言。查系爭最高限額
      抵押設定契約，雖為定型化契約，但契約條款既經債務人與擔保物提供人審閱
      後簽章其上，自無為原告或債務人所不及知或無磋商變更餘地之可言；又系爭
      契約約定有一定之限額及期限，並非漫無限制，更無顯失公平之情形（最高法
      院九十三年度台上字第一八五六號判決可供參考），此有前開抵押權設定契約
      書等私文書可證。則被告抗辯前開約定違反民法第二百四十七條之一第四款之
      規定而無效云云，亦不可取。
（五）復按主張法律關係變更或消滅之當事人，就該法律關係變更或消滅所須具備之
      特別要件，負主張及舉證之責任（最高法院八十三年度台上字第一九四六號判
      決參照）。查證人林明輝證稱：「春暉公司與本行（指被告）的借貸、對保等
      手續是由我負責的。在最後一次與原告對保時，原告有要求說再展期，他不再
      當春暉公司的連帶保證人，但原告當時並沒有提到要償還四百二十萬元並塗銷
      抵押權之事，事後等我們對保完成後，我有向公司反應原告的意思，公司有同
      意他免除連帶保證的責任，但是公司的批覆書並沒有同意塗銷抵押權的事」、
      「我沒有權限可以決定（客戶要塗銷設定給被告的抵押權），而是把客戶的意
      思轉給被告批示。視承貸金額不同而呈報批示的主管也不同，因為本件貸款有
      好幾個抵押的標的物，所以要陳報給總行批示」等語（見本院九十三年十月九
      日言詞辯論筆錄）；另參酌被告僅同意於收回四百萬元後免除原告之連帶保證
      責任，但並未答應塗消系爭抵押權，亦有授信案件批覆書可證。則原告主張兩
      造約定由原告償還借款四百二十萬元後，被告即同意塗銷前開抵押權設定登記
      云云，即不可採信。至證人陳俊榮證詞與前開事證不符，亦不可取。
三、此外，原告未能提出積極確實之證據證明系爭抵押權所擔保之債權並不存在與兩
    造約定塗消抵押權之事實，則原告之前開請求，自無理由，不應准許。
四、本件事證已臻明確，兩造所為之其他主張，陳述並所提之證據，經審酌後，認均
    與本件之結論無礙，不再一一論述，併予敘明。
肆、訴訟費用負擔之依據：民事訴訟法第七十八條。
中　　　華　　　民　　　國　　　九十三　　　年　　十二　　月　　十六　　日
~B臺灣臺中地方法院民事第三庭
~B    法　官　陳卿和
正本係照原本作成
如對本判決上訴，須於判決送達後二十日內向本院提出上訴狀
中　　　華　　　民　　　國　　　九十三　　　年　　十二　　月　　十六　　日
~B法院書記官　紀俊源
